【裁判字號】    96,訴,468
【裁判日期】    970229
【裁判案由】    殺人未遂
【裁判全文】
臺灣士林地方法院刑事判決               96年度訴字第468號
公  訴  人  臺灣士林地方法院檢察署檢察官
被      告  丙○○
選任辯護人  財團法人法律扶助基金會張獻村律師
上列被告因殺人未遂案件，經檢察官提起公訴（96年度偵字第
4327號），本院判決如下：
    主  文
丙○○殺人未遂，處有期徒刑伍年貳月。
    事  實
一、丙○○為計程車司機，民國95年7月3日凌晨零時許，在臺北
    市市○○道旁搭載因參加喜宴而有醉態之乘客乙○○，途中
    已因乙○○屢屢指其刻意繞路，而起口角爭執，心生不悅。
    迄同日零時40分許，車行至臺北縣淡水鎮○○路117 巷口目
    的地後，乙○○因身上僅有千元紙鈔，復拒絕丙○○以硬幣
    找零，因認其刻意找碴，丙○○更生不滿，遂以：「幹你娘
    、你娘卡好，你拿千元鈔是在找我麻煩」等語相應，乙○○
    遂與丙○○一同進入臺北縣淡水鎮○○路119 號「OK便利商
    店」換零鈔，進入店內後，丙○○又與乙○○因互相炫耀與
    地方人士熟識，而互有不悅，丙○○即突冒肝火，竟基於殺
    人之犯意，隨手取下店內置物架上供販售之參茸酒乙瓶，朝
    背對丙○○，正在櫃臺前與該店店員甲○○找換零錢之乙○○左側頂部頭皮猛砸，其用力之猛，並致酒瓶當場碎裂，乙○○並因而受有「左側頂部頭皮裂傷」（3 ×0.5 ×0.5 公
    分）之傷害；丙○○又口出「給你死」（台語）等語，接續
    同一殺人犯意，以酒瓶玻璃碎片之尖銳處，猛刺乙○○左額
    、太陽穴部位。乙○○遭在其背後之丙○○持酒瓶毆擊後，
    鮮血直噴，因疼痛而清醒，並轉身以手抵擋、閃避，始未刺
    中要害。店內員工甲○○見狀，高喊「不要打了」，丙○○
    仍未停手，直至甲○○自店內櫃臺取出棍子作狀制止，丙○○見狀始逃離店門外，惟乙○○遭丙○○攻擊之頭臉部位仍
    因而受有臉部左額2 處裂傷（3 ×3 ×1 公分；0.5 ×0. 5
    ×0.3 公分）之傷害；至其抵擋丙○○毆擊之左前臂則受有
    表淺損傷（0.5 ×0.3 ×0.2 公分）。嗣經乙○○追出店門
    記下車號，報警循線追查，經調閱臺北縣淡水鎮○○路119
    號「OK便利商店」內監視器，經警觀看錄影光碟內容（已滅
    失，無從調取）後，始循線查悉上情。
二、案經被害人乙○○訴由臺灣士林地方法院檢察署檢察官偵查
    起訴。
    理  由
一、證據能力之認定：
  (一)按被告以外之人於審判外之言詞或書面陳述，除法律有規定
    者外，不得作為證據；次按被告以外之人於偵查中向檢察官
    所為之陳述，除顯有不可信之情況者外，得為證據，刑事訴
    訟法第159 條第1 項、第159 條之1 第2 項定有明文，查本
    件證人即告訴人乙○○、證人甲○○於偵查中在檢察官前所
    為陳述，已經依法具結，且依筆錄之記載，並無不能自由陳
    述或其他非法、不當之取證情形，被告及辯護人復未釋明或
    舉證檢察官在偵查時有何不法取供致證人證詞顯不可信之情
    事，是上開證人於偵查中之證述，自均得採為本件證據。至
    證人乙○○警詢證述，核屬審判外之言詞陳述，復查無例外
    得為證據之事由，復經辯護人明確排除其證據能力（參見本
    院96年6 月14日準備程序筆錄第3 頁），自應排除其證據能
    力。
  (二)又按「訊問被告，應全程連續錄音；必要時，並應全程連續
    錄影。但有急迫情況且經記明筆錄者，不在此限。」；「筆
    錄內所載之被告陳述與錄音或錄影之內容不符者，除有前項
    但書情形外，其不符之部分，不得作為證據。」刑事訴訟法
    第100 條之1 第1 項、第2 項分別訂有明文。被告辯稱其95
    年7 月17日警詢筆錄有關「（問：黃員稱你酒瓶打他的頭時
    ，還喊說要『我要給他死』，是否有此事？）雖然當時我有
    說『我要給他死』這句話，但是當時是一時氣憤上的話語，
    我並不是真的要給他死」（臺灣士林地方法院檢察署95年度
    他字第4017號卷【下稱第4017號卷】第14頁）之記載與被告
    當時所述不符。經查，被告於警詢中所為陳述，上開筆錄段
    落之記載確未盡周延之處，已據本院勘驗後製有筆錄可佐（
    見本院96年6 月21日勘驗筆錄），該部分應以勘驗筆錄之內
    容為依據，至其餘警、偵訊中之陳述，既查無刑事訴訟法第
    100 條之1 第2 項之情事，亦均堪為本件認定事實之基礎。
  (三)又按除顯有不可信之情況外，從事業務之人於業務上或通常
    業務過程所須製作之紀錄文書、證明文書得為證據，刑事訴
    訟法第159 條之4 第2 款定有明文。卷附之馬偕紀念醫院95
    年7 月3 日乙種診斷證明書（第4017號卷第19頁）、同院95
    年8 月30日甲種診斷證明書（第4017號卷第24頁），分別係
    醫師就其診斷治療病患結果，所出具之證明書，乃從事醫療
    業務之醫師，據其業務上過程所製作之病歷紀錄製作而成之
    證明文書；又依醫師法第17條規定，醫師如無法令規定之理
    由，不得拒絕診斷書之交付。且若出具與事實不符之診斷書
    ，依同法第28條之4 規定，處新台幣10萬元以上50萬元以下
    罰鍰，得併處限制執業範圍、停業處分1 個月以上1 年以下
    或廢止其執業執照；情節重大者，並得廢止其醫師證書，是
    前引診斷證明書之真實性均極高，依照前開說明，自均得作
    為證據。
  (四)另被告以外之人於審判外之陳述，雖不符刑事訴訟法第159
    條之1 至第159 條之4 之規定，而經當事人於審判程序同意
    作為證據，法院審酌該言詞陳述或書面陳述作成時之情況，
    認為適當者，亦得為證據；另當事人、代理人或辯護人於法
    院調查證據時，知有第159 條第1 項不得為證據之情形，而
    未於言詞辯論終結前聲明異議者，視為有前項之同意，刑事
    訴訟法第159 條之5 定有明文。經查，卷附現場照片10張，
    均經檢察官、被告及其辯護人於本院準備及審判程序時明示
    同意有證據能力（見本院96年6 月14日準備程序筆錄第3 頁
    ），且於本院言詞辯論終結前，檢察官、被告及其辯護人對
    於卷附具有傳聞證據性質之證據，既均已知其情，均未聲明
    異議，本院認該具有傳聞證據性質之證據，並無任何違法取
    證之不適當情形，以之作為證據使用係屬適當，自得採為認
    定被告犯罪事實之證據。
二、認定事實所憑證據及理由：訊據被告坦認於前揭時地因找零
    糾紛，於乙○○在櫃臺兌換零錢之際，自後高舉酒瓶毆擊乙○○頭部等情，惟矢口否認有何殺人犯意，辯稱伊僅舉高酒
    瓶，自上而下揮擊一次而已，亦無口出「給你死」，當時係
    因一時氣憤，起意教訓乙○○，始有此舉，揮擊後，見乙○○當場流血，即因心中害怕，自行停手逃離現場云云。經查
    ：
  (一)被告於計程車行駛途中，即與被害人乙○○發生言語衝突，
    旋又因找零而生爭執，遂趁乙○○在櫃臺兌換零錢之際，自
    後高舉酒瓶毆擊乙○○頭部，乙○○並因而受有「左側頂部
    頭皮裂傷」（3 ×0.5 ×0.5 公分）、臉部左額2 處裂傷（
    3 ×1 ×1 公分；0.5 ×0. 5×0.3 公分）之傷害；至其抵
    擋丙○○毆擊之左前臂則受有表淺損傷（0.5 ×0.3×0. 2
    公分）等情，業據被告於警詢、偵查及本院審理中供認不諱
    ，並經證人即被害人乙○○分於偵訊、本院審理時，以及證
    人甲○○於偵訊時結證屬實，互核一致；此外，復有卷附之
    馬偕紀念醫院95年7 月3 日乙種診斷證明書（第40 17 號卷
    第19頁）1 份在卷可稽，且有被告持以揮擊、刺傷乙○○之
    酒瓶殘跡照片、現場櫃臺上灑落之乙○○血跡照片、乙○○
    傷勢照片在卷可以佐證，是被害人乙○○所受上開傷勢確係
    肇因於被告持酒瓶毆擊所致，其行為與被害人乙○○之上開
    傷勢結果間顯有相當因果關係，殆可認定。至卷附馬偕紀念
    醫院95年8 月30日甲種診斷證明書（第4017號卷第24頁），
    除上開傷勢外，另又記載乙○○併受有左耳輪裂傷（0.3 ×
    0.3 ×0.1 公分）之傷害，惟該紙診斷證明書係在案發後近
    2 月所為，該處傷勢又無照片可資佐證，不能認與被告犯行
    間具有因果關係，不能執認係被告犯行所致，應予敘明。
  (二)被告固辯稱：伊僅自後持酒瓶自上而下揮擊告訴人頭部一下
    ，因自覺害怕停手並逃離現場云云。惟自告訴人所受傷勢位
    置均在頭部上方（「 左側頂部頭皮裂傷」【3 ×0.5 ×0.
    5 公分】，以及「臉部左額2 處裂傷」【3 ×3 ×1 公分；
    0.5 ×0. 5×0.3 公分】）觀之（另參見卷附傷勢照片），
    各處傷口高度幾近平行，當非被告由上而下揮擊一次可致，
    是應以證人即告訴人乙○○所證：「（問：你怎麼被攻擊的
    ？）被告從我後面打我頭之後，酒瓶第一次就破掉了，我就
    轉身，他就拿破碎的酒瓶一直戳我左邊的太陽穴，我就一直
    用左手擋。他戳我很多下，我不記得幾下了」、「（問：攻
    擊時間多久？）確切的時間不是很記得，而且我那天有喝酒
    才坐計程車，第一下打我我就暈了，甲○○就一直喊不要打
    了，被告就跑出去了，我當時流血很多，我就跑出去記車號
    」，「從被打到他跑掉約3 、40秒而已」（96年3 月6 日偵
    訊筆錄，第4017號卷第42頁）、「（問：甲○○有拿棍子阻
    止被告嗎？）他有阻止，因為我被打我已嚇到了，他有沒有
    拿棍子我不記得了，因為我追出去看被告的車號了」（參見
    本院97年2 月13日審判筆錄第3 頁至第4 頁）；「（問：當
    時他打你時，你如何反抗？）我沒有反抗，我只有用手擋。
    」、「（問：你是來不及反抗，或是沒有反抗？）一開始因
    為他是從後面攻擊我，我就沒有反抗。後來我轉身用手擋，
    我不知道有沒有用腳踢他，因為我要躲他，我沒有印象了，
    因為第一個感覺是嚇到了。」、「（問：你用手去擋被告時
    ，被告有何動作？）他就是繼續拿酒瓶一直戳我。」（參見
    本院97年2 月13日審判筆錄第5 頁）；以及證人甲○○所證
    ：「（問：你還記得當時有客人發生毆打事件，情形如何？
    ）他們兩人進來感覺上應是朋友，同時來換零錢，我還以為
    他們要去賭博，兩人我都曾見過，因都常出現在竹圍，後來
    沒有多久兩人就有爭執，我當時有客人沒空管他們，後來我
    看到時，丙○○已經拿器物砸了乙○○，乙○○血噴出來」
    、「（問：丙○○打了多少下，是連續動作？大概持續多久
    ？）不久，乙○○血噴出來後，乙○○用手擋，被打的人後
    來倒在地上，我一直喊不要打了，丙○○並未停手，直到我
    在櫃臺拿出棍子要制止丙○○，丙○○才跑掉，被打的人在
    丙○○跑掉後見狀從地上爬起來也追出去記下他的車牌號碼
    ，我就報警」（96年3 月6 日偵訊筆錄，第4017號卷第43頁
    ）等語，均證稱被告當時確先持酒瓶自後毆擊乙○○頭部，
    再以破裂之邊角有刺之酒瓶（第4017號卷第37頁；本院97年
    2 月13日審判筆錄第6 頁）持續刺擊乙○○，迄甲○○持棍
    作勢嚇止，始停手逃離現場等情，較為可採。
  (三)被告雖又辯稱：伊下手時，並未以台語稱「給你死」等語。
    惟證人即告訴人乙○○迭就此節先後均為一致證述，略以：
    「（問：被告打你時，有沒有講什麼？）罵髒話，一直戳，
    說『給你死』」（本院97年2 月13日審判筆錄第4 頁；同旨
    ，參見96年3 月6 日偵訊筆錄，第4017號卷第42頁）、「（
    問：被告拿酒瓶打你時，他有說『給你死』，是講幾次？講
    好多次『給你死』（台語），當然還有加一些髒話」（本院
    97年2 月13日審判筆錄第7 頁）。況被告前於警詢時，亦供
    承：「（警問：再來，黃伯勳說你拿酒瓶敲他頭時，還喊說
    要給他死，有這件事嗎？）我當時很憤慨，也是一時的氣話
    ... 。」、「（警問：你有說這句話嗎？有嗎？）因為我當
    時事情突然發生，吵架當時，我們無意中，有時候人都會相
    罵... 。」、「（警問：算是無預料之意.. （ 台語）。並
    沒有故意這個語意要給他這樣... （台語）」、「（警問：
    就是你不是真的要他死這樣啦。）是啦。」、「（警問：算
    是搭個「話頭」啦（台語）。就是你其實不是要他死這樣啦
    。）是啦。」、「（警問：是不是這樣？）是。」，倘被告
    行兇當時確不曾口出「給你死」等語，則其當不至於第一次
    接受警詢時為如上之回答，當明確否認才是。自前後應答語
    意觀之，被告確已間接承認確有於行為時併稱「給你死」（
    台語）等情，至堪認定。
  (四)綜據上述，被告當係見乙○○正在櫃臺前與該店店員甲○○
    找換零錢，背對被告，遂隨手取下店內置物架上供販售之參
    茸酒乙瓶，朝背對丙○○之乙○○左側頂部頭皮猛砸，其用
    力之猛，並致酒瓶當場碎裂；待乙○○轉身後又接續同一犯
    意，以酒瓶玻璃碎片之尖銳處，猛刺乙○○左額、太陽穴部
    位，期間並口出「給你死」（台語）等語。嗣甲○○見狀，
    高喊「不要打了」，並自店內櫃臺取出棍子作狀制止，被告
    始停手逃離，至堪認定。被告所辯均係卸責之詞，不能採取
    。
  (五)被告固辯稱伊僅有傷害犯意，當時僅係為教訓乙○○，始有
    此舉云云。按殺人未遂與傷害之區別，應以加害人有無殺意
    為斷，不能因與被害人原無宿怨，即認為無殺人之故意。且
    被害人所受之傷害程度，固不能據為認定有無殺意之唯一標
    準，但加害人之下手情形如何，於審究犯意方面，仍不失為
    重要參考資料；又殺人未遂與傷害之區別，應以加害人有無
    殺意為斷；至其殺意之有無，雖不以兇器之種類及傷痕之多
    少等，為絕對之認定標準，但加害人下手之部位、用力之程
    度，仍非不可藉為判斷有無殺意之心證依據（最高法院94年
    度台上字第5436號判決意旨、87年度台上字第3123號參照）
    。被告既擇人體脆弱之頭部之要害部位加害，下手又極為猛
    重，以致執為兇器之參茸酒瓶碎裂，露出尖角，並致乙○○
    受 有「左側頂部頭皮裂傷」【3 ×0.5 ×0.5 公分】之傷
    害，此觀卷附之卷附之馬偕紀念醫院95年7 月3 日乙種診斷
    證明書（第4017號卷第19頁）、照片甚明（見第4017號第5
    頁、第6 頁）。而被告於所持酒瓶碎裂，露出尖角後，仍持
    續持以刺擊乙○○額頭、太陽穴部位，此等部位又屬頭部要
    害之脆弱位置；又已碎裂、露出尖角之酒瓶，雖鋒利程度不
    比利刃，然其屬玻璃材質，尖角尚非短淺，至少足以深入人
    體達0.5 公分之深度，此觀卷附照片（參見第4017號卷第37
    頁）及卷附診斷書自明。倘持以刺劃頸部動脈，仍足以致命
    ；倘刺入太陽穴，亦足以傷及腦內，令人死亡，為一般人所
    明知，被告已為青壯之人，對此自難諉為不知。而乙○○遭
    受第一擊之後，轉身以手阻擋被告刺擊，致其左前臂受有表
    淺損傷（0.5 ×0.3 ×0.2 公分），有卷附之馬偕紀念醫院
    95 年7月3 日乙種診斷證明書（第4017號卷第19頁）1 份在
    卷可稽。是如非乙○○身體轉身、移動並以手阻擋，最後並
    經甲○○介入阻止，則乙○○之要害部位已受刺擊，是不能
    以乙○○頭臉部僅受3 處傷勢，即為有利被告之認定。況乙○○之身高尚較被告高出13公分許（參見96年4 月24日勘驗
    筆錄，臺灣士林地方法院檢察署96年度偵字第4327號卷第4
    頁），足認被告顯係刻意持酒瓶朝乙○○頭部刻意攻擊。又
    被告之第一擊係自乙○○背後偷襲為之，乙○○當時又已酒
    醉，雖乙○○之身高較被告為高，然較之清醒無酒意之被告
    而言，並無適切之反抗能力。是被告倘僅意在教訓乙○○，
    徒手為之，足可達其目的，矧被告突隨手執起OK便利商店內
    之架上酒瓶，為此犯行，當係因言語受激，一時頓起殺意。
  (五)綜上所述，被告有殺人之主觀犯意及客觀犯行足俱，其上開
    所辯傷害故意云云，顯屬事後卸責之詞，殊無可採。是本案
    事證明確，被告犯行洵堪認定，應予依法論科。
三、核被告所為，係犯刑法第271 條第2 項、第1 項之殺人未遂
    罪。被告已著手殺人行為之實施，但未生被害人死亡之結果
    ，為未遂犯，應依刑法第25條第2 項規定，按既遂犯之刑度
    減輕其刑。爰審酌被告前無犯罪前科，有臺灣高等法院被告
    前案紀錄表在卷可稽，素行尚稱良好，惟竟僅因言語細故，
    一時氣憤，頓起殺意，持隨手取得之酒瓶毆擊告訴人，造成
    告訴人身心難以彌補之傷害，確有相當惡性，與其犯罪之動
    機、目的、智識程度，及犯罪後未能坦承犯行，就事實多所
    飾卸，復未能與告訴人達成和解等一切情狀，量處如主文所
    示之刑，以示懲儆。至被告持以毆擊告訴人之酒瓶，並非其
    所有，復已滅失，無從宣告沒收，附此敘明。
據上論斷，應依刑事訴訟法第299 條第1 項前段、刑法第271 條
第2 項、第1 項、第25第2項，判決如主文。
本案經檢察官鄭富城到庭執行職務
中    華    民    國    97    年    2     月    29    日
                  刑事第五庭審判長法  官  李育仁
                                  法  官  黃雅君
                                  法  官  許辰舟
以上正本證明與原本無異。
如不服本判決，應於收受送達後10日內向本院提出上訴書狀，其
未敘述上訴之理由者並得於提起上訴後20日內向本院補提理由書
（均須按他造當事人之人數附繕本）。
                                  書記官  李典育
中    華    民    國    97    年    2     月    29    日
附錄本案論罪科刑法條：
中華民國刑法第271條
（普通殺人罪）
殺人者，處死刑、無期徒刑或 10 年以上有期徒刑。
前項之未遂犯罰之。
預備犯第 1 項之罪者，處 2 年以下有期徒刑。


司法院資訊處製作；財團法人民間司法改革基金會備份。
